【裁判字號】    96,簡上,173
【裁判日期】    980731
【裁判案由】    給付管理費
【裁判全文】
臺灣士林地方法院民事判決             96年度簡上字第173號
上  訴  人  丙○○
訴訟代理人  蔡富強律師
複 代理 人  蔣瑞琴律師
            蔡靜玫律師
被 上訴 人  瑞士山莊管理委員會
法定代理人  丁○○
訴訟代理人  洪國誌律師
複 代理 人  乙○○
            戊○○
上列當事人間給付管理費事件，上訴人對於中華民國96年6月6日
本院內湖簡易庭96年度湖簡字第843 號第一審判決提起上訴，本
院於98年7 月16日言詞辯論終結，判決如下：
    主      文
原判決關於命上訴人給付於超過新臺幣捌仟肆佰柒拾元及其中新
臺幣伍佰柒拾元自九十五年十一月一日起，其餘九十五年十一月
份以後，每月新臺幣仟玖佰伍拾元之管理費均各自次月一日起
，均至清償日止，按週年利率百分之五計算之利息部分，及該部
分假執行之宣告，併訴訟費用之裁判均廢棄。
上開廢棄部分，被上訴人在第一審簡易之訴駁回。
其餘上訴駁回。
第一、二審訴訟費用新臺幣肆萬零肆佰零貳元由上訴人負擔十分
之一即新臺幣肆仟零肆拾元，餘由被上訴人負擔。被上訴人應賠
償上訴人所預繳之訴訟費用差額新臺幣壹萬玖仟捌佰捌拾元。
上訴人免為假執行之聲請駁回。
    事實及理由
一、被上訴人起訴時以林建立為其法定代理人，嗣因改選己○○
    為主任委員，乃由己○○具狀聲明承受訴訟；嗣又改選丁○
    ○為主任委員，再由丁○○具狀聲明承受訴訟，均應予准許
    ，合先敘明。
二、被上訴人起訴主張：伊於民國74年6 月15日成立，名為瑞士
    山莊守望相助管理委員會，並訂有瑞士山莊住戶規約，依規
    約第11條第1 項第2 款「管理費按建物產權登記面積計算，
    每坪每月新臺幣（下同）25元，另加計基本費500 元，空屋
    則以6 折計收」。伊嗣更名為瑞士山莊管理委員會，並於92
    年6 月12日取得公寓大廈管理組織報備證明。而上訴人為瑞
    士山莊社區中門牌號碼為臺北縣汐止市○○街151 號及同街
    152 巷5 號、6 號、9 號、21號、23號、25號、27號、29號
    、31弄9號 、37號、39號等12戶房屋（以下分述時以其巷、
    弄、號稱之，並合稱「系爭房屋」）之所有權人，其中152
    巷6 號、37 號 、39號有人居住應繳交全額管理費，其餘9
    間房屋皆以空屋6 折計算管理費，上訴人每月應繳交管理費
    共1 萬4,989 元，上訴人自87年1 月1 日起至95年12月31日
    止，計108 個月，應繳交之管理費共161 萬8,812 元，惟上
    訴人至91年11月止，僅繳交11萬2,010 元（91年10月、11月
    分別繳納1 萬2 千元），共尚積欠管理費150 萬6,802 元未
    繳納，迭催未果。又上訴人自費修繕之土地部分，實乃上訴
    人亂興土木導致路面崩塌及地基淘空，本應由上訴人負責修
    繕，自不得主張無因管理而與上訴人積欠之管理費抵銷。另
    社區管理費屬全體區分所有權人所共有，非屬不及1 年之定
    期給付債權，亦無民法第126 條短期時效之適用，故伊對上
    訴人之管理費請求權並未罹於時效而消滅。為此，爰依公寓
    大廈管理條例第21條及瑞士山莊規約（下稱「系爭規約」）
    第10條之規定，訴請上訴人給付95年12月31日以前積欠之管
    理費等語。並聲明：(一)上訴人應給付被上訴人150 萬6,802
    元及自起訴狀繕本送達被告翌日起至清償日止，按週年利率
    10% 計算之利息。(二)上訴人願供擔保，請准宣告假執行。
三、上訴人則以：伊所有系爭房屋除152 巷6 號、37號、39號3
    戶外，其餘9 戶均因天災受損致不堪使用而屬災害毀損戶，
    依系爭規約第10條第1 項第2 款約定，就該部分房屋本無庸
    給付管理費，伊歷年所給付之管理費已逾應給付之金額。縱
    認伊應給付毀損房屋之管理費，惟因系爭規約係於93年11月
    21日始修訂通過，被上訴人自不得請求伊給付該日以前之管
    理費。又縱認伊於93年11月21日前即應給付管理費，則依民
    法第126 條規定，上訴人於95年5 月2 日起訴前5 年即90年
    5 月2 日以前之管理費均已罹於時效，伊自得主張時效抗辯
    而拒絕給付。況被上訴人提出之收據存根中，有伊繳交91年
    10月及11 月 管理費之記錄，當可依民法第325 條規定，推
    定伊有繳納91年11月以前之管理費。又伊為顧及社區整體之
    美觀及安全，自89年起即自費修繕瑞士山莊社區多處因天災
    而毀壞之公共設施，共計為被上訴人支出65萬9,892 元之必
    要費用，爰以此基於無因管理所支出之費用與應給付之管理
    費主張抵銷等語，資為抗辯。並聲明：原告之訴駁回。
四、原審對於被上訴人之請求，判決上訴人應給付被上訴人150
    萬6,802元及其中138萬6,890元自95年5月26日起，其餘95年
    5月份以後，每月1萬4,989元之管理費均各自次月1日起，均
    至清償日止，按年息5%計算之利息，而駁回被上訴人其餘之
    訴，並就被上訴人勝訴部分依職權宣告假執行。上訴人就其
    敗訴部分聲明不服，並聲明：(一)原判決不利於上訴人部分廢
    棄。(二)前項廢棄部分，被上訴人第一審之訴駁回。(三)如受不
    利之判決，願供擔保請准宣告免為假執行。上訴人則聲明：
    上訴駁回。是原審判決被上訴人敗訴部分，業因其未上訴而
    確定。
五、兩造不爭執之事實：
  (一)瑞士山莊住戶於74年6 月15日即已成立瑞士山莊守望相助委
    員會，嗣更名為瑞士山莊管理委員會，並於92年6 月12日取
    得公寓大廈管理組織報備證明。
  (二)被上訴人於取得報備證明前，瑞士山莊住戶即已訂定瑞士山
    莊住戶規約，該規約第11條第1 項第2 款規定「管理費按建
    物產權登記面積計算，每坪每月25元，另加計基本費500 元
    ，空屋則以6 折計收」。
  (三)系爭規約則係於93年11月21日經瑞士山莊第4 次區分所有權
    人會議修訂通過，系爭規約第10條第1 項第2 款規定「每戶
    每月每坪暫以25元收取，51至80坪部分以12.5元收取，81坪
    以上免費。空屋得以6 折計費；災害毀損戶（有政府機關證
    明文件）免繳。空屋及災害毀損戶均需提出書面申請如附件
    三，經委員會派員會勘無誤後，予以登記列管；原因解除後
    ，委員會得通知取消折扣」。
  (四)系爭房屋均為上訴人所有。
  (五)門牌號碼為臺北縣汐止市○○街152 巷21號、23號、25號、
    27號、29號、同街151 號、同街152 巷5 號、9 號及同巷31
    弄9 號共9 戶房屋（下稱「系爭毀損戶」）分別經臺灣省及
    臺北市土木技師工會鑑定為「建議修復並須補強」之房屋，
    並先後於86年7 月14日及88年2 月12日由臺北縣稅捐稽徵處
    汐止辦事處認定符合房屋稅條例第15條第1 項第7 款「受重
    大災害，毀損面積占整棟面積五成以上，必須修復始能使用
    之房屋」之免稅規定，而自85年11月起免徵房屋稅迄原因消
    滅時止。
  (六)152巷37號、39號房屋於84年9月上訴人買受以前之管理費係
    以全額計收，自84年10月上訴人購入後至86年12月之管理費
    係以6折計收。
  (七)上訴人所有之152巷6號房屋有人居住，應繳交全額管理費。
  (八)上訴人確有重複繳交152 巷6 號房屋84年11月份之管理費84
    0 元。
  (九)上訴人於85年11月至86年12月繳交系爭房屋之管理費共15萬
    5,070 元。
  (十)上訴人於87年11月至91年11月繳交系爭房屋之管理費共33萬
    4,460 元。
  (十一)上訴人自91年12月以後即未再繳納系爭房屋之管理費。
六、得心證之理由：
    被上訴人主張上訴人應給付管理費150 萬6,802 元及遲延利
    息等語，惟為上訴人所否認，並以前揭情詞置辯。是本件爭
    點即為：(一)被上訴人就93年11月以前之管理費有無請求權基
    礎？(二)截至95年12月31日止，上訴人尚應繳納多少管理費？
    (三)上訴人為社區整理環境、修繕坡地而支出65萬9,892 元，
    是否構成對被上訴人無因管理，並得主張與其繳納管理費之
    債務抵銷？(四)自被上訴人起訴回溯5 年即90年5 月2 日以前
    之管理費債務是否因罹於時效而消滅？
  (一)被上訴人就93年11月以前之管理費有無請求權基礎？
    1.上訴人辯稱被上訴人於92年6 月12日取得公寓大廈管理組
      織報備證明及93年11月21日系爭規約經瑞士山莊第4 次區
      分所有權人會議修訂通過之前，並無向上訴人收取管理費
      之依據等語，惟按共有物，除契約另有訂定外，由共有人
      共同管理之；共有物之管理費及其他擔負，除契約另有訂
      定外，應由各共有人按其應有部分負擔之，民法第820 條
      第1 項、第822 條第1 項分別定有明文。足見共有物之管
      理及其管理費或其他負擔，首應視共有人間有無另以契約
      訂定，此為私法自治之基本原則。而公寓大廈區分所有權
      人或社區建物所有人，為公寓大廈或社區全體住戶團體之
      成員，管理使用公共設施，自應尊重全體住戶之共同意見
      ，則就共用部分管理費用之負擔，依私法自治原則，經由
      區分所有權人會議決議繳納管理費，而由管理委員會保管
      運用支付，符合現代群居生活之要求，故該決議應屬共有
      人間契約約定內容。且此一實務上運作習慣，於公寓大廈
      管理條例公布前，即為多數社區採用，而公寓大廈管理條
      例之立法精神及相關規定，係就此既有現狀為明確或補充
      規範。又因出席公寓大廈之住戶大會者，通常即為區分所
      有權人或經其授權之家屬及實際居住者。是於公寓大廈管
      理條例施行前，公寓大廈所召開之「住戶大會」，即等同
      於區分所有權人會議。此觀諸內政部於81年1 月3 日制定
      之公寓大廈及社區安全管理辦法第14條：「公寓大廈及社
      區建築物之共同基地與共同使用部分等共同事務之管理維
      護、管理員、巡守員之費用負擔方式得經住戶之同意，訂
      定規約共同遵守」之規定自明。且上開費用之負擔方式，
      僅須經區分所有權人會議或住戶大會決議通過即可，而不
      以明訂於規約內為限。內政部86年1 月30日內營字第86
      72164 號函釋，認為「有關公寓大廈管理組織尚未完成向
      縣市政府申請報備手續前，管理費收取應依公寓大廈管理
      條例規定或區分所有權人會議決議或規定辦理」，亦係同
      此意旨。從而，於公寓大廈管理條例施行前，或管理委員
      會經依該條例成立報備及訂定規約前，公寓大廈或社區之
      管理維護及經費負擔，經區分所有權人會議或住戶大會之
      決議者，即可施行並拘束該公寓大廈或社區之各住戶。
    2.瑞士山莊住戶於74年6 月15日即已成立瑞士山莊守望相助
      委員會，嗣更名為瑞士山莊管理委員會，並於92年6 月12
      日取得公寓大廈管理組織報備證明，被上訴人於取得報備
      證明前，瑞士山莊住戶即已瑞士山莊住戶規約，已如前述
      。而證人即曾於85、86年間擔任被上訴人主任委員之甲○
      ○於97年1 月23日本院準備程序到場結證稱：瑞士山莊僅
      有1 個管理委員會即被上訴人，係由同一批住戶大會或區
      分所有權人會議所選出，基金及財產每屆均有移交，伊任
      內有經住戶大會訂立住戶規約規定管理費收費標準，於93
      年系爭規約訂定前之管理費收費標準均無變動，93年訂立
      之系爭規約係以伊任內所訂規約為藍本作修改，若超過80
      坪則以80坪計算，被上訴人向臺北縣政府報備前與報備後
      之財產及帳冊均有移交，組織亦有延續性等語（本院卷第
      128 至130 頁）。足徵瑞士山莊於74年間即已召開住戶大
      會成立管理委員會，並制訂規約收取管理費，管理委員會
      逐年改選，該管理委員會既係由瑞士山莊住戶召開住戶大
      會經由選舉方式所組成，雖於正式向主管機關報備前係冠
      以「瑞士山莊守望相助委員會」名之，惟該委員會向住戶
      所收之款項既逐年移交予改選後之管理委員會，則該委員
      會與嗣仍循同一模式所組成之瑞士山莊管理委員會，當僅
      係名稱不同而無礙其同一性；又瑞士山莊住戶規約第11條
      第1 項第2 款所定管理費收費標準，雖係於公寓大廈管理
      條例施行及被上訴人向臺北縣汐止市公所申請報備之前所
      訂定，惟既經瑞士山莊住戶大會決議所決定，揆諸上揭說
      明，上訴人即應受該決議之拘束。是上訴人辯稱被上訴人
      係於92年6 月12日始依法成立報備，嗣於93年11月21日系
      爭規約始經瑞士山莊社區區分所有權人會議修訂通過，被
      上訴人成立前及系爭規約通過前之區分所有權人會議或住
      戶大會決議不得拘束上訴人，被上訴人不得向伊請求93年
      11月以前之系爭房屋管理費等語，容有誤會，洵不足採。
    3.被上訴人於取得報備證明前，瑞士山莊住戶即已訂定瑞士
      山莊住戶規約，該規約第11條第1 項第2 款規定「管理費
      按建物產權登記面積計算，每坪每月25元，另加計基本費
      500 元，空屋則以6 折計收」；系爭規約則係於93年11月
      21日經瑞士山莊第4 次區分所有權人會議修訂通過，系爭
      規約第10條第1 項第2 款規定「每戶每月每坪暫以25元收
      取，51至80坪部分以12.5元收取，81坪以上免費。空屋得
      以6 折計費；災害毀損戶（有政府機關證明文件）免繳」
      ，並回溯自92年7 月1 日起適用。經比較系爭規約之新收
      費標準與之前之舊收費標準，50坪以下之房屋管理費雖均
      相同，惟51坪以上的房屋管理費則減半或免收，顯見系爭
      規約之新收費標準較為優惠。則被上訴人針對系爭規約生
      效前之管理費，於得請求較高管理費之範圍內，以優惠折
      扣之方式（調解卷第228 頁計算書、原審卷第9 頁調解程
      序筆錄），請求上訴人依系爭規約所定較優惠之收費標準
      繳納管理費（依舊、新收費標準計算系爭房屋之管理費，
      詳如附表一、二所示），自無不可。
  (二)截至95年12月31日止，上訴人尚應繳納多少管理費？
    被上訴人主張上訴人截至95年12月31日止尚應繳納管理費15
    0 萬6,802 元，惟為上訴人所否認，並辯稱系爭毀損戶應免
    繳管理費，152 巷37號、39號房屋則應以空屋6 折計算管理
    費等語。經查：
    1.系爭毀損戶是否免繳管理費？
      (1)系爭毀損戶於85年間因遭受風災受損，分別經臺灣省及
        臺北市土木技師工會鑑定為「建議修復並須補強」之房
        屋，並先後於86年7 月14日及88年2 月12日由臺北縣稅
        捐稽徵處汐止辦事處認定符合房屋稅條例第15 條 第1
        項第7 款「受重大災害，毀損面積占整棟面積五成以上
        ，必須修復始能使用之房屋」之免稅規定，而自85年11
        月起免徵房屋稅迄原因消滅時止，已如前述。且本院於
        97年12月31日前往現場勘驗結果，系爭毀損戶目前仍未
        修復，且無人居住使用等情，亦製有勘驗筆錄在卷可稽
        （本院卷第312 頁）。
      (2)證人即曾任被上訴人85年8 月1 日至86年7 月31日之主
        任委員甲○○於97年1 月3 日本院準備程序時到場結證
        稱：因當時塌方很嚴重，當時這些受災戶很可憐，有部
        分撤離無法住人，管委會決議對經管委會認定之受災戶
        免收管理費，上訴人確實有一排房屋（系爭毀損戶）屬
        於受災戶等語（本院卷第128 、131 頁）。顯見85年間
        11月間災害發生後，被上訴人確曾針對系爭毀損戶免收
        管理費。
      (3)至於免收管理費之期間，證人甲○○於上開期日固證稱
        ：記憶所及當時天然受災戶於半年內管理費全免，期滿
        後恢復全額收取，在伊這一屆及下一屆主委期間並未針
        對天然受災戶新增優惠方案，惟下兩屆聽說有，但詳細
        情形不清楚，在伊任內不太記得優惠辦法有無書面資料
        ，後來縣政府有到道路打樁、修繕，大約6個 月完成後
        就開始收繳管理費等語（本院卷第128 、131 至132 頁
        ）。惟查：
        稽諸證人甲○○於擔任被上訴人主任委員時所召開之
          86年6 月22日瑞士山莊住戶大會會議記錄中第6 項第
          (2)點載明：「已訂立管理費之優惠辦法，可針對空戶
          與天然受災戶，經過審核後，可有優惠折扣」等語（
          原審卷第19頁）。嗣後系爭規約第10條第1 項第2 款
          更將空戶、受災戶管理費優惠列入。足見當時被上訴
          人先同意受災戶6 個月免繳管理費，隨即於86年6 月
          制訂空戶、天然受災戶之管理費優惠辦法繼續辦理，
          並於93年修訂系爭規約時列入延續該規定。證人甲○
          ○證稱在伊任內不太記得優惠辦法有無書面資料一節
          ，顯與上開會議記錄不符，恐因事隔久遠不復記憶所
          致，自不足採。
        85年間災害發生後，瑞士山莊開始向臺北縣政府陳情
          請求補助經費施作邊坡滑動整治工程，經縣政府鑑定
          後，認應以場鑄排樁等工法修繕，惟因需費甚鉅，故
          迄至88年3 月11日社區尚持續與縣政府開會協商申請
          補助款等情，有鑑定報告節本影本、臺北縣汐止鎮公
          所函影本、被上訴人陳情書影本、瑞士山莊自救會會
          議記錄影本臺北縣政府開會通知單及其會議記錄附卷
          可佐（本院卷第265 至290 頁）。證人甲○○所證「
          後來縣政府有到道路打樁、修繕，大約6 個月完成後
          就開始收繳管理費」等情，亦與上開書證顯示之事實
          迥不相同，是其證稱天然受災戶管理費優惠期間僅6
          個月等語，應與事實相悖，恐亦因事隔久遠記憶模糊
          所致，洵不足採。
        經上訴人彙整瑞士山莊社區之管理費收據，並據以製
          作「其他毀損戶管理費繳交一覽表」（本院卷第391
          至393 頁），顯示瑞士山莊社區其他天然受災戶陸續
          自85年底、86年初開始停繳管理費，最早於86年10月
          起才陸續開始繳交管理費，且有多戶開始繳交後又停
          繳，截至92年3 月間尚有多戶根本未開始繳交管理費
          等情。益見證人甲○○所證稱僅6 月個免繳管理費並
          非事實，瑞士山莊社區確有天然受災戶免繳管理費之
          優惠辦法，於天然受災戶修復前免繳管理費，社區其
          他天然受災戶亦因此無庸繳納管理費。
        本院針對上訴人所製作之「其他毀損戶管理費繳交一
          覽表」，於98年5 月6 日以士院木民結96年度簡上字
          第173 號函，命被上訴人應於本通知送達後10日內表
          示意見，逾期未表示意見，逕列為不爭執事項或不予
          審酌（本院卷第400 頁），上開通知已於98年5 月11
          日送達被上訴人，被上訴人應於98年5 月21日前就所
          詢事項表示意見，竟遲至98年6 月12日方以陳報狀未
          附任何理由表明「否認其真正」（本院卷第413 至41
          4 頁）。經審酌上訴人所製作之「其他毀損戶管理費
          繳交一覽表」，係依據被上訴人所提供之管理費收據
          存根聯製作而成，被上訴人空言否認該表之真正，卻
          未具體指出該表有何錯誤或虛偽之處，爰就被上訴人
          之否認不予審酌，附此敘明。
      (4)系爭規約第10條第2 項固規定「空屋及災害戶均需提出
        書面申請如附件三，經委員會派員會勘無誤後，予以登
        記列管」。惟查，系爭規約所謂之「附件三」，實係「
        瑞士山莊空屋切結書」（調解卷第63頁），應屬空戶之
        申請表，此外，並無天然災害戶之申請表，自難期天然
        受災戶得據以提出申請。況揆諸上開規定，其規範目的
        在於經由管委會派員實地會勘確認是否符合天然受災戶
        之資格，並加以登記列管，故祇要確屬天然受災戶，申
        請與否應非免繳管理費之前提要件。是如自外觀上一望
        即知該房屋遭天災毀損不堪使用，天然受災戶即無庸於
        系爭規約通過施行後重複申請免繳管理費。經查，系爭
        毀損戶自85年11月起遭天災毀損，並獲稅捐機關核准自
        85年11月起免納房屋稅迄今，且自系爭毀損戶外觀上即
        可判斷其業遭天災毀損不堪使用，且迄今尚未修復，甚
        至被上訴人亦以此為由，將系爭毀損戶列為空戶而僅請
        求6 折管理費，顯見被上訴人亦明知系爭毀損戶屬於天
        然受災戶甚明，則依系爭規約第10條第1 項第2 款之規
        定，系爭毀損戶於修復前均得免繳管理費。被上訴人僅
        以上訴人未填具不存在之天然災害戶申請表向其提出申
        請為由，而主張上訴人不得免繳管理費，殊無足採。
    2.152巷37號、39號房屋得否以空屋6 折計算管理費？
      無論依照舊瑞士山莊住戶規約第11條第1 項第2 款或系爭
      規約第10條第1 項第2 款之規定，空屋管理費均以6 折計
      收，已如前述，經查：
      (1)上訴人所有之152 巷37號、39號房屋，於84年9 月以前
        之管理費係以全額計收，於84年10月上訴人購入以後至
        86年12月之管理費則係以6 折計收，為兩造所不爭執，
        顯見自上訴人購入152 巷37號、39號房屋後，被上訴人
        即明知該二屋為空屋而僅收取6 折之管理費。
      (2)至於87年1 月起之管理費，上訴人辯稱亦係以6 折計收
        ，本院於98年5 月6 日以士院木民結96年度簡上字第17
        3 號函，命被上訴人應於本通知送達後10日內表示意見
        ，逾期未表示意見，逕列為不爭執事項或不予審酌（本
        院卷第400 頁），上開通知已於98年5 月11日送達被上
        訴人，被上訴人遲至98年6 月12日始以陳報狀表明「自
        87年1 月起迄95年12月31日止係以全額計收」（本院卷
        第414 頁）。惟查，上訴人就系爭房屋管理費繳至86年
        12月後，自87年11月起始又開始繳費，且未分戶繳納，
        而係概括一次繳納系爭房屋之全部管理費，管理費收據
        上除註明繳費者及繳交金額外，並未載明究係繳交何戶
        之管理費，有管理費收據影本在卷可稽（本院卷第351
        至359 頁），此外，被上訴人復無法舉證證明152 巷37
        號、39號房屋嗣自87年1 月起有人居住，顯見被上訴人
        主張152 巷37號、39號房屋自87年1 月起迄95年12月31
        日止係以全額計收一節，尚乏所據，自難憑採。
      (3)經本院於97年12月31日前往現場勘驗結果，發現庭院內
        雜草叢生，大門深鎖，無人居住等情，製有勘驗筆錄在
        卷可稽（本院卷第312 至313 頁）。顯見152 巷37號、
        39號房屋迄今仍為空屋甚明。是上訴人辯稱152 巷37號
        、39號房屋自87年1 月起迄今均為空屋，應以6 折計收
        管理費，堪予採信。
      (4)至於系爭規約第10條第2 項固規定「空屋及災害戶均需
        提出書面申請如附件三，經委員會派員會勘無誤後，予
        以登記列管；於原因解除後，委員會得通知取消折扣」
        。惟查，系爭規約上開空戶應書面申請會勘之規定係屬
        增訂，理應針對原非空戶嗣欲享有空戶折扣優惠之住戶
        而設，至於原即為空戶並享有管理費優惠折扣之住戶，
        殊無要求重為書面申請之必要，即仍得按6 折計繳管理
        費。經查，自上訴人購入152 巷37號、39號房屋後，即
        係以空屋6 折計繳管理費，被上訴人復無法證明152 巷
        37號、39號房屋嗣自87年1 月起有人居住，且本院前往
        現場勘驗時仍為空屋，管理費折扣原因迄未消滅，上訴
        人自無庸以書面向被上訴人申請，即得繼續享有6 折計
        繳管理費之優惠。被上訴人以上訴人未書面申請為由，
        主張上訴人自87年1 月起應就152 巷37號、39號房屋繳
        納全額管理費等語，亦不足採。
    3.上訴人所有之系爭房屋，除152 巷6 號房屋應繳全額管理
      費外，152 巷37號、39號房屋應以空屋6 折計繳管理費，
      系爭毀損戶則自85年11月起免繳管理費，已認定如前，而
      依系爭規約之管理費標準計算，上訴人自85年11月起每月
      應繳之管理費為3,950 元（計算式：1,400+1,275+1,275=
      3,950） ，截至95年12月止共122 個月，上訴人共應繳納
      管理費48萬1,900元（計算式：3,950×122=481,900）。
      扣除上訴人於85年11月至86年12月及87年11月至91年11月
      所繳交系爭房屋之管理費15萬5,070 元、33萬4,460 元，
      以及上訴人主張抵銷重複繳納152 巷6 號房屋84年11月份
      之管理費840 元，上訴人尚欠管理費8,470 元（計算式：
      481,900-155,070-334,460-840=8,470）。
    4.按關於利息或其他定期給付，如債權人給與受領一期給付
      之證書，未為他期之保留者，推定其以前各期之給付已為
      清償，民法第325 條第1 項定有明文。上訴人於91年11月
      固有繳納管理費1 萬2 千元，且被上訴人交付之收據上並
      未註明上訴人有欠繳管理費之情形，惟因兩造對於91年11
      月以前上訴人每月所應繳納之管理費金額素有爭執，且當
      時上訴人確已溢繳管理費，均如前述，是本院自不得依前
      揭規定，推定上訴人有依被上訴人主張之繳費標準（即15
      2 巷6 號、37號、39號房屋均以全額計收、系爭毀損戶則
      以6 折計收）繳納90年11月以前之管理費，並據以計算上
      訴人所溢繳之金額，故上訴人辯稱應依被上訴人主張之繳
      費標準推算伊於91年11月以前所繳納之管理費，容有誤會
      ，自不足採，併此指明。
  (三)上訴人為社區整理環境、修繕坡地而支出65萬9,892 元，是
    否構成對被上訴人無因管理，並得主張與其繳納管理費之債
    務抵銷？
    1.按民法第334 條所稱之抵銷，係以二人互負債務，而其給
      付種類相同並均屆清償期者為要件，故得供債務人抵銷之
      債權，須為對於自己債權人之債權，而不得以對於他人之
      債權，對於債權人為抵銷（最高法院49年臺上字第125 號
      判例參照）。上訴人辯稱伊為社區整理環境、修繕坡地而
      支出65萬9,892 元，對被上訴人有無因管理債權，並主張
      與其繳納管理費之債務相互抵銷等語，惟為被上訴人所否
      認，並辯稱因上訴人亂興土木而導致路面崩塌及地基淘空
      ，本應由其負責修繕，且修繕工程均位於國有土地或上訴
      人私有土地，非社區共有部分土地，上訴人不得主張無因
      管理等語。經查，上訴人主張修繕毀損崩塌之山坡地及施
      作防水墩之道路，均屬國有地等情，業據本院於97年12月
      31日會同臺北縣汐止地政事務所測量員前往現場勘驗、指
      界屬實，並製有勘驗筆錄在卷可稽（本院卷第311 至312
      頁）。是上訴人縱於上開國有地為修繕、整理而支出65萬
      9,892 元，應屬為國家管理事務，並使國家受有利益，無
      論是否構成無因管理，被上訴人均非無因管理之債務人，
      而與民法第334 條「二人互負債務」之抵銷要件規定不符
      ，是被上訴人自不得以對國家之債權，對於被上訴人主張
      抵銷。
    2.次按管理委員會，係指為執行區分所有權人會議決議事項
      及公寓大廈管理維護工作，由區分所有權人選任住戶若干
      人為管理委員所設立之組織，公寓大廈管理條例第3 條第
      9 款規定甚明。而公寓大廈管理委員會之權責，依公寓大
      廈管理條例第36條之規定，僅在維護管理該公寓大廈，並
      執行區分所有權人會議事項，並無就區分所有權人與第三
      人間實體爭執之私權糾紛加以干涉之權（最高法院87年度
      臺上字第2549號判決參照）。縱認上訴人所為上開管理、
      修繕行為，係為被上訴人處理事務，惟受益者亦係瑞士山
      莊社區全體區分所有權人，而屬瑞士山莊社區全體區分所
      有權人與上訴人間實體爭執之私權糾紛，揆諸前揭說明，
      被上訴人亦非該私權糾紛之債務人，此與被上訴人基於系
      爭規約之授權，有權向上訴人收取管理費，互為權利義務
      之主體並不相同，即與民法第334 條「二人互負債務」之
      抵銷要件規定不符，上訴人以對瑞士山莊社區全體區分所
      有權人之債權，對於被上訴人主張抵銷，自無理由。
  (四)自被上訴人起訴回溯5 年即90年5 月2 日以前之管理費債務
    是否因罹於時效而消滅？
    因上訴人就系爭房屋之管理費，截至95年12月31日止，僅尚
    欠8,470 元，前已認定，亦即上訴人已繳納至95年10月（尚
    欠570 元，計算式：8,470-3,950-3,950=570） ，故爭點(四)
    即無庸再予審酌，附此指明。
  (五)綜上所述，上訴人截至95年12月31日止，僅尚欠系爭房屋之
    管理費8,470 元，從而，被上訴人依公寓大廈管理條例第21
    條及系爭規約第10條之規定，於訴請上訴人給付8,470 元及
    其中570 元自95年11月1 日起，其餘95年11月份以後，每月
    3,950 元之管理費均各自次月1 日起，均至清償日止，按年
    息5%計付遲延利息之範圍內，為有理由，應予准許，逾此部
    分之請求，為無理由，應予駁回。原審判決就超過上開應駁
    回部分，為上訴人敗訴之判決，並依職權宣告假執行，自有
    未洽，上訴意旨就此部分指摘原判決不當，求予廢棄改判，
    為有理由，爰判決如主文第1 、2 項所示；至於上開應准許
    部分，原審為上訴人敗訴之判決，並依職權宣告假執行及依
    上訴人聲請免為假執行，核無違誤，上訴意旨就此部分指摘
    原判決不當，求予廢棄改判，為無理由，應駁回其上訴。
七、本件訴訟費用額確定為40,402元（即被上訴人預繳之第一審
    裁判費15,949元、上訴人預繳之第二審裁判費23,923元及證
    人旅費530 元），應由上訴人負擔1/10即4,040 元（元以下
    4 捨5 入），餘由被上訴人負擔。故被上訴人應賠償上訴人
    所預繳之訴訟費用差額1 萬9,883 元。
八、上訴人陳明願供擔保，聲請宣告免為假執行，惟因本件判決
    結果，兩造均不得上訴，故上訴人免為假執行之聲請，即無
    必要，應予駁回。
九、本件判決基礎已臻明確，兩造其餘之攻擊防禦方法及訴訟資
    料經本院斟酌後，核與判決不生影響，無一一論述之必要，
    併予敘明。
據上論結，本件上訴為一部有理由、一部無理由，依民事訴訟法
第436 條之1 第3 項、第449 條第1 項、第450 條、第79條、第
87條第1 項，判決如主文。
中    華    民    國    98    年    7     月    31    日
                  民事第二庭  審判長法官  俞慧君
                              法      官  王本源
                              法      官  張國勳
以上正本證明與原本無異。
本件判決不得上訴。
中    華    民    國    98    年    8     月    3     日
                              書  記  官  周玉惠
附表一：依舊規約第11條第1 項第2 款所規定之計費標準計算系
        爭房屋所應繳納之管理費（新臺幣）
┌──┬──────┬────┬────┬───────┐
│編號│ 門 牌 號 碼│ 全  額 │ 空  戶 │   備     註  │
├──┼──────┼────┼────┼───────┤
│ 1  │151號       │14,050元│8,430元 │自85年11月起列│
│    │            │        │        │為毀損戶      │
├──┼──────┼────┼────┼───────┤
│ 2  │152巷5號    │5,000元 │3,000元 │同上          │
├──┼──────┼────┼────┼───────┤
│ 3  │152巷17號   │1,570元 │942元   │同上          │
├──┼──────┼────┼────┼───────┤
│ 4  │152巷31弄9號│2,590元 │1,554元 │同上          │
├──┼──────┼────┼────┼───────┤
│ 5  │152巷21號   │1,570元 │942元   │同上          │
├──┼──────┼────┼────┼───────┤
│ 6  │152巷23號   │1,570元 │942元   │同上          │
├──┼──────┼────┼────┼───────┤
│ 7  │152巷25號   │1,400元 │840元   │同上          │
├──┼──────┼────┼────┼───────┤
│ 8  │152巷27號   │1,400元 │840元   │同上          │
├──┼──────┼────┼────┼───────┤
│ 9  │152巷29號   │1,400元 │840元   │同上          │
├──┼──────┼────┼────┼───────┤
│ 10 │152巷37號   │2,890元 │1,734元 │空戶          │
├──┼──────┼────┼────┼───────┤
│ 11 │152巷39號   │2,840元 │1,704元 │空戶          │
├──┼──────┼────┼────┼───────┤
│ 12 │152巷6號    │1,400元 │840元   │一般戶        │
└──┴──────┴────┴────┴───────┘
附表二：系爭規約第10條第1 項第2 款所規定並回溯自92年7月1
        日起適用之新計費標準計算系爭房屋所應繳納之管理費
        （新臺幣）
┌──┬──────┬────┬────┬───────┐
│編號│ 門 牌 號 碼│ 全  額 │ 空  戶 │   備     註  │
├──┼──────┼────┼────┼───────┤
│ 1  │151號       │2,125元 │1,275元 │自85年11月起列│
│    │            │        │        │為毀損戶免繳  │
├──┼──────┼────┼────┼───────┤
│ 2  │152巷5號    │2,125元 │1,275元 │同上          │
├──┼──────┼────┼────┼───────┤
│ 3  │152巷17號   │1,570元 │942元   │同上          │
├──┼──────┼────┼────┼───────┤
│ 4  │152巷31弄9號│2,125元 │1,275元 │同上          │
├──┼──────┼────┼────┼───────┤
│ 5  │152巷21號   │1,520元 │912元   │同上          │
├──┼──────┼────┼────┼───────┤
│ 6  │152巷23號   │1,520元 │912元   │同上          │
├──┼──────┼────┼────┼───────┤
│ 7  │152巷25號   │1,520元 │912元   │同上          │
├──┼──────┼────┼────┼───────┤
│ 8  │152巷27號   │1,520元 │912元   │同上          │
├──┼──────┼────┼────┼───────┤
│ 9  │152巷29號   │1,540元 │924元   │同上          │
├──┼──────┼────┼────┼───────┤
│ 10 │152巷37號   │2,125元 │1,275元 │空戶          │
├──┼──────┼────┼────┼───────┤
│ 11 │152巷39號   │2,125元 │1,275元 │空戶          │
├──┼──────┼────┼────┼───────┤
│ 12 │152巷6號    │1,400元 │840元   │一般戶        │
└──┴──────┴────┴────┴───────┘


司法院資訊處製作；財團法人民間司法改革基金會備份。
